最高法院刑事判決　　　　　　　　　　　　　　　　九十一年度台上字第五五○號
　　上　訴　人　甲○○
　　選任辯護人　許坤立律師
右上訴人因違反貪污治罪條例案件，不服臺灣高等法院中華民國九十年十一月六日第
二審更審判決（九十年度上更(一)字第三四八號，起訴案號：台灣士林地方法院檢察署
八十八年度偵字第九七三九號），提起上訴，本院判決如左：
    主  文
原判決撤銷，發回台灣高等法院。
    理  由
本件原判決認定上訴人甲○○原係臺北銀行延平分行櫃檯人員，負責開戶、存款收付
等工作，為依據法令從事公務之人員。自民國八十七年四月間起，意圖為自己不法之
所有，並基於概括之犯意，利用職務上承辦定期存款、存摺掛失、語音轉帳申請、存
款收付等機會，查閱存款客戶資料後，利用不知情之不詳姓名成年刻印師傅偽刻「趙
麗雲」、「林華熾」、「何潔玉」、「林瑞益」、「徐文雄」、「游蘇蕉」、「蘇錫
棋」、「彭麗卿」、「楊美玩」、「黃保定」等人之印章，並意圖為自己不法所有，
將其於八十七年四月間，拾得之「郭志華」印章，侵占入己（侵占遺失物部分已罹於
時效，且未據起訴），盜用「郭志華」之印章，以偽造取款憑條、語音轉帳申請約定
書、單摺掛失止付申請書、存摺補領申請書及印鑑卡，取得語音轉帳功能，用以詐領
趙麗雲等客戶之存款共計新台幣（下同）一千五百六十九萬五千一百零九元而行使之
，足生損害於趙麗雲等人，計：(一)於八十七年九月十一日及十月二十三日，以偽刻之
「趙麗雲」印章，將趙麗雲六十萬元及一百萬元之定期存款中途解約，偽造取款憑條
分別轉帳至自己帳戶或領現。又於八十八年一月二十二日、一月八日、六月二十一日
、五月二十八日、四月十六日、五月七日分別使用偽造之「趙麗雲」印章辦理定存單
中途解約，將定期存款六十萬元、八十萬元、一百九十萬元、一百萬元、九十萬元、
六十萬元轉存入趙麗雲綜合存款帳戶中。又偽造趙麗雲之語音轉帳申請書，於該綜合
存款帳戶申請語音轉帳，分別於八十七年十二月四日、七日、八十八年一月八日、二
十二日、四月十六日、五月七日、二十八日、六月二十一日、二十二日、七月十九日
、二十三日、八月九日以語音轉帳方式詐轉二十萬元、十九萬八千元、八十萬五千四
百四十元、六十一萬六千三百二十八元、八十九萬八千六百零四元、五十九萬九千七
百七十九元、九十九萬四千五百九十八元、九十五萬元、九十三萬三千一百六十元、
五十萬元、九十五萬元、四十二萬元至自己帳戶，共計詐取九百二十一萬七千九百零
九元（已扣除其中自林瑞益及鄭石欽帳戶所轉之十六萬元、十九萬八千元及於八十七
年十二月七日、八十八年八月二十一日由上訴人經自動付款機所轉入之四萬及五萬元
）。(二)於八十七年四月二十四日、七月十日、七月二十四日，盜蓋拾獲之「郭志華」
印章偽造取款憑條，自鄭石欽（趙麗雲之夫）綜合存款帳號一七七二二｜○帳戶分別
詐領十萬元、十萬五千六百元、十五萬元。又於同年七月二十七日，以偽造之「林華
熾」之印章偽造取款憑條，詐領鄭石欽綜合存款帳號一三三三｜五號帳戶內存款九十
五萬元。又於同月三十一日盜蓋拾獲之「郭志華」印章偽造取款憑條，詐領同一帳戶
存款三十六萬元。又於同年八月一日盜蓋「郭志華」印章偽造取款憑條，詐轉同一帳
戶內九十五萬元至自己帳戶。復於同年十二月十五日盜蓋「郭志華」印章偽造取款憑
條，詐轉同一帳戶內八十五萬元至何潔玉（十六萬二千元）、上訴人（四十九萬元）
、趙麗雲（十九萬八千元）帳戶，合計三百四十六萬五千六百元。嗣於八十七年四月
二十八日、八十八年八月二十一日由上訴人分別以現金存入或經銀行自動付款機轉入
償還十萬元、五萬元。合計詐取三百三十一萬五千六百元。(三)使用偽刻「林華熾」印
章，將其定存單掛失解約，將定存七十八萬六千六百七十元改存林華熾之活儲帳戶，
分別於八十六年七月九日、十八日、十九日、二十一日、二十二日、二十四日、二十
五日、八月一日、六日、十六日偽造取款憑條詐領四萬七千元、十萬元、五萬元、十
萬七千元、十九萬五千元、五萬元、十萬元、十萬元、五萬元、三萬元、四千七百元
，共計詐取八十三萬三千七百元。(四)使用偽刻「何潔玉」印章偽填申請書，申領金融
卡，於八十七年十一月二十七日以金融卡詐領何潔玉之存款三萬元。又於同月三十日
盜蓋拾獲之「郭志華」印章，偽造取款憑條盜領何潔玉之存款十三萬二千九百元，合
計詐領十六萬二千九百元。嗣於同年十二月十五日由上訴人存入十六萬二千九百元。
(五)盜用拾獲之「郭志華」印章偽造取款憑條，於八十七年五月二十二日及六月五日分
別詐領呂光欣活期儲蓄存款十六萬六千元及三萬五千元，共計二十萬一千元。(六)使用
偽刻之「林瑞益」、「徐文雄」、「游蘇蕉」、「蘇錫棋」、「彭麗卿」、「楊美玩
」印章，分別偽造語音轉帳申請書申辦語音轉帳功能；再以該功能於八十七年十二月
七日將林瑞益帳戶內十六萬元詐轉至趙麗雲帳戶。嗣於同月九日再轉入上訴人帳戶內
。於八十八年三月二十六日自徐文雄、游蘇蕉、蘇錫棋、彭麗卿帳戶內分別詐轉七萬
四千元、十一萬一千元、九萬九千元、十三萬二千元至偽刻印章冒用黃保定名義開設
之活期儲蓄存款帳號二五七六九｜○帳戶內，再偽造取款憑條一次詐領四十一萬六千
零三十元。八十八年四月二十六日，以同前方式自楊美玩帳戶詐轉九萬七千元至黃保
定上開帳戶後，再行詐領。嗣於八十八年七月七日由上訴人分別以同額之現金存入徐
文雄、游蘇蕉、蘇錫棋、彭麗卿、楊美玩前開帳戶償還之。(七)盜用所拾獲之「郭志華
」印章，於八十七年十二月十一日偽造取款憑條，自強生化學製藥公司開立之三五五
二｜五帳戶內詐領三十四萬五千元。又偽造語音轉帳之申請書申辦語音轉帳功能，再
以該功能於八十八年三月十九日詐轉三十四萬八千元至黃保定前揭帳戶內，並於同日
偽造取款憑條全額詐領。嗣於八十七年十二月十八日、八十八年七月二日由上訴人分
別以現金三十四萬五千元及三十四萬八千元存入強生化學製藥公司前開帳戶償還等情
。因將第一審判決撤銷，改判仍依牽連犯，從一重論處上訴人連續依據法令從事公務
之人員，利用職務上之機會，詐取財物罪刑（處有期徒刑十年、禠奪公權八年），固
非無見。
惟查：（一）股份有限公司，政府股份既在百分之五十以上，縱依公司法組織，亦係
公營事業機關，其依法令從事於該公司職務之人員，自應認為刑法上所稱之公務員，
司法院大法官會議著有釋字第八號解釋。原判決亦本諸該解釋意旨，於理由內敘明：
「參加有官股百分之五十以上之商業銀行，其服務之職員，應視為刑法上之公務員」
。然卷附臺北銀行延平分行八十九年十一月二十三日北銀延字第八九六○二四二二○
○號函所載：「臺北銀行股票係八十六年七月二十三日上市，於八十八年十一月三十
日改制民營化，至八十八年十一月三十日止，本行之股權官股佔百分之四十六點二七
九二，民股佔百分之五十三點七二○八」（見上訴卷第三十頁），如若無訛，似意指
臺北銀行係依公司法組織發行股票之股份有限公司，至八十八年十一月三十日該公司
改制民營之際，其政府持股已不及百分之五十。則上訴人遂行前開詐欺取財犯行期間
（即八十七年四月間至八十八年八月九日），政府對臺北銀行之持股究有若干﹖是否
在百分之五十以上﹖關乎上訴人被訴之犯罪事實，能否適用貪污治罪條例論科，自應
詳加查證根究明白。原判決就此未加調查，致此部分事實不明，本院無從為法律適用
當否之判斷。（二）有罪判決書所記載之犯罪事實，為論罪科刑適用法律之基礎，故
凡於適用法律有關之重要事項，必須詳加認定，明確記載，然後於理由內敘明犯罪事
實所憑之證據及認定之理由，始足為適用法律之依據。若事實未有此記載，而理由加
以說明，為理由失其依據。如事實有此記載，理由未予說明，則為理由不備，按諸刑
事訴訟法第三百七十九條第十四款規定，其判決當然為違背法令。原判決係以第一審
判決漏未論及上訴人偽造單摺止付申請書、存摺補領申請書、印鑑卡等文書並持以行
使等事實，作為撤銷第一審判決之理由（見原判決第九頁第十八行至第十頁第二行）
。然其事實欄，就上訴人將趙麗雲八筆定期存款中途解約、將林華熾之定存單掛失解
約及冒用黃保定名義開立活期儲蓄存款帳戶，究係偽造何種文書後持以行使，俱未詳
加認定，顯不足為適用法律之依據。又刑法第二百十條之偽（變）造私文書罪，係以
足生損害於公眾或他人為構成要件。原判決事實欄雖認定：「上訴人以偽造取款憑條
、語音轉帳申請約定書、單摺掛失止付申請書、存摺補領申請書及印鑑卡，取得語音
轉帳功能，用以詐領趙麗雲等客戶之存款共計一千五百六十九萬五千一百零九元而行
使之，足生損害於趙麗雲等人」，惟於理由內未說明為此認定所憑之證據及其理由
，自屬理由不備。（三）貪污治罪條例第五條第一項第二款之利用職務上機會詐取財
物罪，以行為人取得財物為既遂，至其事後是否返還詐欺所得之財物及返還若干，與
已構成之犯罪既遂及詐取財物數額之認定，均不生影響。原判決核計上訴人詐取鄭石
欽存款之數額時，扣除上訴人事後分別以現金存回或經銀行自動付款機轉入等方式償
還之十五萬元，顯非適法。以上各點，上訴意旨雖未指摘，惟此屬本院得依職權調查
之事項，應認原判決仍有撤銷發回更審之原因。
據上論結，應依刑事訴訟法第三百九十七條、第四百零一條，判決如主文。
中      華      民      國    九十一    年      一      月    二十五    日
                              最高法院刑事第一庭
                                  審判長法官  施  文  仁
                                        法官  張  淳  淙
                                        法官  林  永  茂
                                        法官  蕭  仰  歸
                                        法官  陳  世  淙
      右正本證明與原本無異
                                              書  記  官
中      華      民      國    九十一    年      二      月      四      日
